【裁判字號】    91,簡上,724
【裁判日期】    920328
【裁判案由】    第三人異議之訴
【裁判全文】
臺灣臺北地方法院民事判決  九十一年度簡上字第七二四號
    上  訴  人  彰化商業銀行股份有限公司
    法定代理人  甲○○
    訴訟代理人  乙○○
    被  上訴人  張雀
    訴訟代理人  李平義律師
右當事人間請求返還房屋事件，上訴人對於中華民國九十一年八月十五日本院台北簡
易庭九十一年度北簡字第一一０八二號第一審判決提起上訴，本院判決如左：
    主  文
上訴駁回。
第二審訴訟費用由上訴人負擔。
    事  實
甲、上訴人方面：
壹、聲明：原判決廢棄。
貳、陳述：除與原審判決書所載者相同茲予引用外，補稱：
一、系爭坐落台北市○○區○○街二小段一九七地號，其上門牌號碼為台北市○○街
    四十五巷七之十一號（整編新門牌為：台北市○○街四五巷七之一號六樓）之系
    爭頂樓增建房屋，上訴人曾於民國（下同）八十八年八月九日單獨現場察勘及八
    十八年九月三日會同鈞院民事執行處法官及丑股書記官現場察勘並拍照結果如下
    ：
（一）系爭頂樓增建房屋為債務人朱志強及朱志剛之母張雀（即被上訴人）所使用
      ，今其出入須先經由執行標的物（即同門號六樓）室內再由其前門出入，此已
      不具使用上之獨立性。
（二）系爭頂樓增建房屋，內部設有衛浴、無廚房設備，所使用之水、電均由執行標
      的物六樓連接供給，並無獨立之電力可供使用，顯見無獨立生活機能。鈞院民
      事執行處九十年度執丑字第二八三七四號函主旨亦表示並無獨立之水、電可供
      使用，此已不具構造上之獨立性，依法律規定該系爭建築物應為抵押權效力所
      及。
（三）執行六樓標的物後面另有一防火梯僅可通往地下室後門（無其他通路），再由
      地下室上一樓至該棟大門出入，經查此防火梯出入不便且無人從此出入，其地
      下室堆積雜物，無人管理，且無燈火，並非該大樓之出入門戶。另查，系爭建
      築物之地下室非為該大樓住戶之公共使用，其所有權為他人所有。可知，前開
      系爭頂樓增建房屋，既沒有獨立之出入口作通常之出入且均與原先之主要建物
      即執行標的物六樓添附成為一體，而不具獨立之經濟效用，顯係確屬本件建物
      所屬之從物，而認原執行標的物之所有權因增建而隨之擴張，抵押權支配之範
      圍亦應隨之擴張，及於該不具獨立性之增建部分之建物無訛。
二、再者，前項系爭頂樓增建房屋，須藉由執行標的物六樓出入，非獨立之門戶，且
    被上訴人張雀於八十八年七月八日至鈞院民事執行處調訊時亦陳述執行標的物
    六樓為其進出之出入門戶，則上開系爭建築物確非獨立之個體，自應認係附屬於
    原建物之一部分，而非獨立之建物。即為民法第六十八條第一項所謂之從物，按
    主物之處分，及於從物，民法第六十八條第二項定有明文；既為執行標的物之附
    屬從物，當然為主物所有權人所有，應為抵押權效力所及，是不爭之事實。鈞院
    民事執行處八十七年度執丑字第一四八九四號拍賣公告附表之使用情形敘明可證
    。
三、被上訴人雖主張系爭頂樓增建房屋，確係其所搭建，產權屬於被上訴人所有，與
    系爭建築物頂樓所有權人朱志強及朱志剛毫無關係；惟查，系爭建築物為違建物
    ，並未經取得合法之登記，民法第七百五十八條不動產物權依法律行為而取得、
    設定、喪失及變更者，非經登記不生效力。鈞院民事執行處前曾多次調訊，被上
    訴人為阻擾拍賣，對系爭建築物為其所搭建不實陳述，並無法提出可資證明之憑
    據，可見被上訴人所言既屬無據。
四、上訴人於八十七年九月三十日聲請強制執行債務人朱志強及朱志剛之同門號六樓
    含系爭頂樓增建房屋，蒙鈞院執行處八十七年執丑字一四八九四號通知，於八十
    七年十一月二日引導測量及指封（被上訴人於當時亦有到場），爾後債務人向上
    訴人聲明先償還利息，要求暫緩執行，上訴人依其要求聲請延緩執行三個月，然
    債務人事後卻未能依約履行，故上訴人於八十八年四月二十九日聲請繼續執行，
    迄至八十八年六月二十四日第二次拍賣期間，被上訴人均未提出系爭頂樓增建物
    為其所出資搭建，顯見非其所出資搭建，才遲未提出異議，且被上訴人對於何人
    出資興建系爭增建頂樓房屋，前後反異其詞，所辯均不足採信。又本件坐落台北
    市○○街四五巷七之一號六樓，係為債務人朱志剛與朱志強於七十三年三月二十
    八日以買賣原因移轉，即於七十三年四月二日由朱志剛與朱志強提供予其父朱克
    振向權利人台北區中小企業銀行貸款，設定權利價值本金新台幣參佰伍拾萬元。
    又債務人朱志強八十八年八月十二日於執行法院稱：系爭房屋是我與朱志剛合資
    購買，原始買賣契約要回去找等語，而被上訴人張雀答辯稱：房屋移轉登記時
    未為任何貸款設定，及朱志剛與朱志強何來資力購買系爭房屋等語，顯非實情。
    另八十八年九月三日被上訴人於執行法院稱：從七十幾年搬進來就住在六樓，…
    六樓與六樓增建部分當初是一同建好後，我們才搬進來居住等語。綜上，可證系
    爭六樓與六樓增建部分，均為債務人朱志剛與朱志強及其父朱克振向銀行貸款籌
    資購買。本件系爭頂樓增建房屋實為輔助六樓建物之效用，附屬於原建物而無獨
    立性，自應為抵押權效力所及。
參、證據：除援用原審之立證方法外，另提出本院民事執行處通知、拍賣公告、建物
    登記謄本、執行調查筆錄節本等件影本為證。
乙、被上訴人方面：
壹、聲明：上訴駁回。
貳、陳述：除與原審判決書所載者相同茲予引用外，補稱：
一、 系爭頂樓增建房屋有獨立出入門戶，不但具結構之獨立性，同時具使用之獨立
     性，並非為常助拍賣標的物六樓之效用：
（一）系爭頂樓增建房屋，可經由太平梯到一樓太平門由防火巷與外界聯絡，亦可經
      由太平梯到地下室再上一樓由該大樓之大門與外界相通，此有台北市政府工務
      局函送之竣工圖，及被上訴人提出之相片可證，並經鈞院到場履勘明確，上訴
      人主張必須經由六樓進出云云，顯與事實不符。
（二）依台北市工務局函送之建築物申請使用執照消防安全設備會勘紀錄表顯示，該
      大樓太平梯連接防火巷，而該太平梯及太平門寬度及高度均無礙於通行，被上
      訴人由該太平梯進出甚為方便，故系爭頂樓建物有獨立出入門戶，甚為明顯。
（三）又依建築技術規則第一百四十一條第一項規定，非供公眾使用之建築物，防空
      避難設備之附建標準，其層數在六層以上者，按建築面積全部附建。所謂建築
      面積，係指建築物外牆中心線或其代替柱中心線以內之最大水平投影面積，故
      防空避難室之附建面積，約略等於建物第一層之面積。本件大樓地下室，該上
      開規定係做為防空避難設備使用，台北市工務局函送之竣工圖亦標明該地下室
      為防空避難設備，又不論係太平梯或防空避難設備，隨時均應保持暢通之狀態
      ，故被上訴人由該太平梯及防空避難室與外界聯絡，並無任何窒礙難行之處，
      上訴人主張該地下室產權為私有云云，並無妨於被上訴人之通行，上訴人該主
      張亦顯不足採。
二、按主張法律關係存在之當事人，須就該法律關係發生所需具備之特別要件負舉證
    責任，最高法院四十八年台上字第八八七號著有判例。又依民法第六十八條第一
    項規定，非主物之成分，常助主物之效用，而同屬一人者為從物。故從物以常助
    主物效用且同屬一人為其法律關係存在之要件。又由自己出資建築之建築物，其
    取得係原始取得之性質，與依法律行為而取得者有別，故不在民法第七五八條所
    謂非經登記不生效力之列，最高法院四十一年台上字第一○三九號判例明揭上旨
    ，亦不因是否為違章建築，日後不能辦理登記而有所區別。申言之，違章建築，
    係以實際出資建造之人為所有人。本件上訴人既主張系爭坐落門牌號碼為台北市
    ○○街四五巷七之一號六樓之頂樓違章建物，係六樓之從物為六樓抵押權效力所
    及，則上訴人自應就該六樓違章建物係六樓所有人朱志剛、朱志強出資建造負舉
    證責任，否則上訴人既不能就該從物法律關係發生所需具備之特別要件負舉證責
    任，自不能認其主張為真正。
三、系爭頂樓增建房屋係被上訴人出資建造，債務人朱志剛、朱志強既未出資，亦無
    資力搭蓋系爭頂樓建物：
（一）坐落台北市○○街四五巷七之一號六樓房屋，係於七十三年三月八日以買賣為
      原因移轉登記與朱志剛、朱志強兄弟，又朱志強為四十五年八月九日生、朱志
      剛為四十七年一月二十七日生。故朱志剛、朱志強兄弟於七十三年取得系爭房
      屋所有權時，僅分別為二十七歲及二十五歲，當時朱志剛仍在東吳大學就讀，
      朱志強則剛從學校畢業，何來資力購買系爭拍賣之標的物，觀諸該房屋移轉登
      記時未為任何貸款設定，足以說明系爭房屋實際係朱志剛、朱志強兄弟父親朱
      克振（已於九十年五月死亡）買受後，以朱志剛、朱志強兄弟名義為登記，並
      由朱克振與朱志剛、朱志強兄弟共同居住。
（二）又七十三年間，即朱克振以朱志剛、朱志強兄弟名義取得系爭六樓房屋居住當
      時，朱克振已有外遇，與被上訴人張雀形同水火，眼中已容不下被上訴人，
      而被上訴人亦不願與朱克振同住一屋，故被上訴人乃透過李仁華牧師，代為找
      尋包工，於系爭房屋頂樓搭蓋系爭建物，當時朱志剛甫服完兵役，朱志強剛從
      學校畢業，尚無收入，而朱克振已不顧被上訴人生活，均不可能出資搭蓋系爭
      頂樓增建房屋，房屋確係被上訴人出資所建，而有關資金，係被上訴人娘家平
      日給與被上訴人省吃儉用有存餘，以該存餘給付包工。被上訴人九十一年六月
      二十日於執行法院稱：是我父親出錢幫我蓋的，要送給我居住的，當時因前夫
      朱克振會打我，所以才蓋的等語，係因筆錄僅記載其大要，以致與原意稍有出
      入，上訴人抓住筆錄記載不甚完整之瑕疵，大作文章，實不可取。
（三）關於朱克振於七十三年間即有外遇，與被上訴人感情不睦，無法同居一室之事
      實，有兩造七十九年三月三十日離婚同意書為證，該離婚同意書雖係七十九年
      簽署，但冰凍三尺，非一日之寒，足以證明被上訴人所言為真正。雖被上訴人
      因年代久遠，已無法尋得興建之包工到庭為證，惟本件債務人朱志強、朱志剛
      兄弟當時均年幼，何來財力搭蓋系爭頂樓建物，足以證明該頂樓違建確非朱志
      剛、朱志強兄弟所興建。且朱志剛於八十八年八月十二日之民事執行調查筆錄
      亦稱：頂樓．．．是我母親（張雀）出資．．．」等語，足證系爭頂樓增建
      房屋確屬被上訴人所有，並非六樓之從物自明。
參、證據：除援用原審之立證方法外，另提出朱志剛、朱志強戶籍謄本、朱志剛在學
    證明等件影本、照片十七幀為證。
丙、本院依職權調取本院民事執行處八十七年度執字第一四八九四號執行卷宗，並經
    上訴人聲請現場履勘及被上訴人之聲請調取系爭建物自地下室至六樓頂樓之建物
    竣工圖說。
    理  由
一、本件被上訴人起訴主張：系爭坐落台北市○○區○○街二小段一九七地號，其上
    門牌號碼為台北市○○街四十五巷七之十一號六樓（整編新門牌為：台北市○○
    街四五巷七之一號六樓）之系爭頂樓增建房屋，為伊所出資興建，並非同屬坐落
    同地號，其上門牌號碼為台北市○○街四十五巷七之十一號六樓（整編新門牌為
    ：台北市○○街四五巷七之一號六樓）之所有權即債務人朱志強及朱志剛所有，
    上開台北市○○街四五巷七之一號六樓之房屋（以下稱拍賣標的物），雖於七十
    九年十一月二十八日設定抵押權予上訴人，嗣於八十七年間，經上訴人查封拍賣
    ，惟系爭頂樓增建房屋為上開抵押權設定登記以前所增建，且該房屋對外有獨立
    之樓梯對外交通，非屬拍賣標的物之從物，自非抵押權效力所及。爰依強制執行
    法第十五條提起本件第三人異議之訴，請求撤銷本院執行處八十七年度執字第一
    四八九四號強制執行程序，關於坐落台北市○○區○○街二小段一九七地號，其
    上門牌號碼為台北市○○街四十五巷七之十一號六樓之頂樓增建房屋（建號為一
    九七０號）權利範圍為全部，所為查封之強制執行程序等語。被上訴人則以：系
    爭頂樓增建房屋，非屬被上訴人所有，且該房屋對外並無獨立之出入口、水電亦
    需仰賴拍賣標的物六樓為之，並不具經濟上之獨立性，應屬拍賣標的物之從物，
    自得與拍賣標的物併付拍賣等語，抗辯之。
二、按抵押權之效力，及於抵押物之從物與從權利；土地所有人，於設定抵押權後，
    在抵押之土地上營造建築物者，抵押權人於必要時，得將其建築物與土地併付拍
    賣，民法第八百六十二條第一項及八百七十七條本文分別定有明文。復按，非主
    物之成分，常助主物之效用，而同屬於一人者，為從物，同法第六十八條第一項
    亦有明文。蓋抵押權設定前已存在之違章建物，並無民法第八百七十七條之適用
    。能否與應受拍賣之不動產併付拍賣，應視該違章建築建物有無獨立之經濟價值
    以為斷。若並非獨立之樓梯或出入道路，非通過應受拍賣之不動產內部無法與外
    界交通，尚不能認已具有獨立經濟價值之不動產，僅屬輔助並增加應受拍賣不動
    產經濟效用之從物而已。依民法第八百六十二條規定，應為抵押權效力所及，執
    行法院自得併付拍賣，並與債權人就賣得價金優先受償。反之若該違章建物具有
    獨立之經濟價值，則依法即無從併付拍賣。經查，本件系爭頂樓增建房屋係於所
    有權人即債務人朱志強及朱志剛將坐落台北市○○區○○段二小段一九七地號，
    其上建物門牌號碼為台北市○○區○○街四十五巷七之十一號（整編新門牌為：
    台北市○○街四五巷七之一號六樓）之房屋，於七十九年十一月二十八日設定抵
    押權登記予上訴人以前所增建之事實，此為兩造所不爭執，並經上訴人提出建物
    登記謄本附卷為證，亦載明於本院民事執行處之拍賣公告，則系爭頂樓增建房屋
    係於拍賣標的物抵押權設定以前即已存在之尚未為保全登記之違章建物，自堪認
    定。依前揭說明，上開頂樓增建房屋，自無民法第八百七十七條之適用，不得逕
    與同門牌號碼六樓之拍賣標的物併付拍賣，應視該頂樓增建房屋，是否與主物同
    屬一人及是否具獨立經濟價值而定，此亦為本件之主要爭點，以下分別論述：
（一）查，執行債務人朱志強於上訴人聲請拍賣抵押物之強制執行程序中陳稱：朱志
      剛大部分在花蓮，我實際上度假時才回系爭房屋（指六樓之抵押物），系爭房
      屋是我與朱志剛合資購買，原始買賣契約，要回去找，頂樓增建是在買六樓後
      才增建，是我母親她娘家給她錢，是在過戶登記後，我與朱志剛全家住在六樓
      ，增建部分均我母親居住，我母親七十三年即居住在那裡，中間只有一段很短
      時間搬出，‧‧當時我母親用六、七十萬蓋系爭增建物等語，此有本院執行處
      八十七年度執字第一四八九四號之八十八年八月十二日執行調查筆錄附於上開
      執行卷宗，經核無訛，上開朱志強之陳述與被上訴人所述大致相符，則上訴人
      主張系爭頂樓增建房屋屬執行債務人朱志強及朱志剛所有之事實，已為渠等所
      否認；參諸七十三年間，朱志強（四十五年八月九日生）為二十七歲、朱志剛
      （四十七年一月二十七日生）為二十五歲，是否有資力出資建築系爭增建物，
      已不無疑義，況上訴人亦未提出朱志強及朱志剛出資興建該增建房屋之相關舉
      證，其逕認與六樓增建部分均為債務人朱志剛、朱志強及其父朱克振所購買，
      顯屬無據。則系爭六樓增建房屋，尚非得逕認與執行標的物同屬朱志強及朱志
      剛等所有一節，應堪認定。
（二）再查，系爭頂樓增建房屋，係位於台北市○○街四五巷七之十一號六樓之上，
      面積為六十八點五四平方公尺，其主體結構為鋼筋混凝土造房屋，此有本院依
      職權調取本院執行處八十七年度執字第一四八九四號執行卷宗所附之台北市建
      成地政事務所建物丈量成果圖附於上開執行卷宗為證，經核無誤。復經，執行
      法院於八十八年八月十二日於現場履勘，履勘結果為：六樓頂樓增建水錶、電
      錶均與六樓共用，增建物後面出入口，要從增建樓梯下來到地下室，再從地下
      室樓梯到一樓，共要走九層樓梯，地下室為儲藏室放置雜物，此有執行調查筆
      錄附於上開執行卷宗為證；復經原審於九十一年七月三十日勘驗認：頂樓有獨
      立通道無須經過六樓樓梯，此製有勘驗筆錄附卷為證；再經本院於九十一年十
      一月十三日施行勘驗，勘驗結果為：勘驗標的物一樓出入口，有信箱並有電梯
      ，電梯旁有一樓梯可直達六樓，被上訴人是住於六樓頂的增建物，‧‧‧經從
      地下室進入後，地下室內有堆放雜物，可連接到另一樓梯前往六樓至被上訴人
      在六樓頂樓的增建物，該樓梯是連接標的物後門沿著各層樓梯，有看到消防箱
      ，判斷該樓梯屬逃生梯，六樓後門處有裝置一鐵門，應為六樓所裝設，進入該
      鐵門後，始能到達該增建處，亦製有勘驗筆錄附卷為證，並經被上訴人提出照
      片十七幀為證，復經本院依聲請調閱系爭建物之竣工圖說，查明上開逃生梯實
      為太平梯，此有台北市政府工務局函送之竣工圖附卷為證。則系爭頂樓增建房
      屋，可由六樓太平梯直達一樓，再由一樓經由地下室通往一樓電梯門口旁之樓
      梯出口，獨立對外聯絡，該太平梯寬度九十公分，為半室外式，一樓太平門高
      度二公尺，寬一公尺，太平門連接防火巷等，有上開台北市工務局函送之建築
      物申請使用執照消防安全設備會勘紀錄表所示，足見，該太平梯及太平門寬度
      及高度均無礙於通行。又依建築技術規則第一百四十一條第一項規定，非供公
      眾使用之建築物，防空避難設備之附建標準，其層數在六層以上者，按建築面
      積全部附建；所謂建築面積，係指建築物外牆中心線或其代替柱中心線以內之
      最大水平投影面積，故防空避難室之附建面積，約略等於建物第一層之面積。
      本件大樓地下室，該上開規定係做為防空避難設備使用，台北市工務局函送之
      竣工圖亦標明該地下室為防空避難設備，又不論係太平梯或防空避難設備，隨
      時均應保持暢通之狀態，故被上訴人由該太平梯及防空避難室與外界聯絡，並
      無任何窒礙難行之處，上訴人主張該地下室產權為私有云云，並不足採。雖六
      樓通往頂樓增建房屋之樓梯口，有裝設一鐵門，惟該樓梯既屬逃生梯，依前揭
      說明，依法本應保持暢通，尚難僅因該暫時設置之鐵門，即認系爭頂樓增建房
      屋無法獨立對外聯絡。則系爭頂樓增建房屋為結構完整之獨立建物，自堪認定
      ，被上訴人主張系爭頂樓增建房屋，非屬拍賣標的物之從物，堪可採信。至於
      ，該頂樓增建物是否有獨立之水、電，尚非判斷該建物是否具獨立經濟價值之
      標準，蓋水、電設置之申請，僅需遵循水、電公司之一定申請程序即得設置，
      與該系爭頂樓增建房屋是否為從物與否無涉，上訴人據此逕稱該增建房屋，無
      獨立之電力可供使用，即無獨立生活機能，自不具構造上之獨立性云云，並無
      依據，尚難採信。縱上，系爭頂樓增建房屋並非上訴人拍賣標的物之從物，已
      堪認定。
三、再按，不動產物權，依法律行為而取得、設定、喪失及變更者，非經登記，不生
    效力，民法第七百五十八條訂有明文，依上開法文反面解釋自己建築之房屋，與
    依法律行為而取得者有別，縱使不經登記，亦不在民法第七百五十八條所謂非經
    登記不生效力之列，最高法院四十一年台上字第一０三九號著有判例。查系爭頂
    樓增建房屋，非執行債務人朱志強及朱志剛所出資興建，業經前述，並經朱志強
    陳稱該增建房屋為被上訴人所出資興建，而上訴人迄今對於該增建房屋確為朱志
    強及朱志剛所興建一節，均未舉證以實其說，則被上訴人主張伊係依原始取得系
    爭頂樓增建房屋所有權之事實，堪信為真實。從而，被上訴人既非因法律行為取
    得系爭頂樓增建房屋之所有權人地位，上訴人以其對訴外人朱志強及朱志剛等人
    取得之執行名義，聲請查封、拍賣被上訴人之上開增建物，自已侵害被上訴人之
    所有權。故被上訴人本於所有人之地位，於執行程序終結前，依據強制執行法第
    十五條規定提起第三人異議之訴，起訴請求將本院八十七年度執字第一四八九四
    號清償債務事件強制執行程序，就被上訴人所有之上開增建房屋所為之強制執行
    程序應予撤銷，為有理由，應予准許。原審判決據以准許被上訴人之請求，並無
    不合；上訴人仍執前詞上訴，為無理由，應予駁回。
四、本案事證已臻明確，兩造其餘主張陳述及所提之證據，均毋庸再予審酌，附此敘
    明。
五、據上論結，本件上訴為無理由，依民事訴訟法第四百三十六條之一第三項、第四
    百四十九條第一項、第七十八條，判決如主文。
中      華      民      國    九十二  年      三    月      二十八      日
                                  民事第二庭審判長法官  丁蓓蓓
                                                  法官  汪漢卿
                                                  法官  洪純莉
右為正本係照原本作成
本判決不得上訴
中      華      民      國    九十二  年      三    月      二十八      日
                                            法院書記官  黃慧怡


司法院資訊處製作；財團法人民間司法改革基金會備份。
